【裁判字號】    92,上訴,1852
【裁判日期】    921125
【裁判案由】    偽造文書等
【裁判全文】
臺灣高等法院臺中分院刑事判決                  九十二年度上訴字第一八五二號
    上  訴  人
    即  被  告  丙○○
右上訴人因偽造文書等案件，不服臺灣台中地方法院九十二年度訴字第一三一七號中
華民國九十二年七月二十九日第一審判決（起訴案號：臺灣台中地方法院檢察署九十
二年度偵字第四四三○號），提起上訴，本院判決如左：
      主  文
原判決撤銷。
丙○○連續行使偽造私文書，足以生損害於他人，處有期徒刑伍月，如易科罰金，以
參佰元折算壹日。偽造之如附表編號一背書欄「三塑實業股份有限公司」印文、編號
二背書欄「三星工業社」印文各壹枚，偽刻之「三塑實業股份有限公司」及「三星工
業社」印章各壹顆，均沒收。
      事  實
一、丙○○係位於臺中縣梧棲鎮○○路二十四號眾元企業有限公司（下簡稱眾元公司
    ）負責人，亦係商業會計法所規定之商業負責人，前於民國九十年三月十四日與
    臺灣中小企業銀行股份有限公司乙○○○（下簡稱臺灣中小企銀）締結週轉金貸
    款契約（借款額度為新臺幣六百萬元）。其明知眾元公司資力不佳，為取得臺灣
    中小企銀信任而順利取得動用循環貸款，竟意圖為第三人（眾元公司）不法之所
    有，且基於概括之犯意：
    (一)明知眾元公司與三塑實業股份有限公司（下簡稱三塑公司）於九十年五月十四
      日並無買賣塑膠布之業務往來，竟於九十年五月二十九日前某日，在眾元公司
      上址內，命已成年且知情之不詳姓名會計製發九十年五月十四日眾元公司出售
      塑膠布予三塑公司、貨款含稅總計新臺幣（下同）七十八萬七千五百元之屬會
      計憑證之不實統一發票一紙；並於九十年五月二十九日前某日，前往不詳刻印
      行，委請不知情之成年人偽刻三塑公司印章一顆；並在自他處取得如附表編號
      一所示支票乙紙背面上，偽蓋前揭三塑公司印章而為背書，用以表示三塑公司
      擔保支付票款之意思，而偽造私文書；並於九十年五月二十九日，再利用某不
      知情之不詳會計持上開不實統一發票、偽造三塑公司背書之支票，前往位於臺
      中縣沙鹿鎮○○路三五五號臺灣中小企銀，向該行承辦人員己○○（後更名為
      陳紋珠）辦理票貼融資而持以行使，足以生損害於三塑公司、臺灣中小企銀，
      己○○誤認該會計持往辦理之統一發票、三塑公司之支票背書係屬真實，而陷
      於錯誤允為辦理，致臺灣中小企銀准予貸款五十一萬零六百二十四元（該次眾
      元公司會計係持連同本案如附表編號一所示支票在內之三紙支票前往申貸，另
      二紙支票面額為三十萬五千五百元及六萬三千九百五十八元，共計可以在一百
      萬元範圍內申貸）。
    (二)又明知眾元公司與卓春福即三星工業社（下簡稱三星工業社），於九十年七月
      一日並無買賣塑膠布之業務往來，竟於九十年七月十七日前某日，在眾元公司
      上址內，以相同方式，命已成年且知情之不詳姓名會計製發九十年七月一日眾
      元公司出售塑膠布予三星工業社、貨款含稅總計新臺幣（下同）五十一萬一千
      三百九十七元之屬會計憑證之不實統一發票一紙；並於九十年七月十七日前某
      日，前往不詳刻印行，委請不知情之成年人偽刻三星工業設印章一顆；並在自
      他處取得如附表編號二所示支票一紙背面上，偽蓋前揭三星工業社印章而為背
      書，用以表示三星工業社擔保支付票款之意思，而偽造私文書；並於九十年七
      月十七日，再利用某不知情不詳會計持上開不實統一發票、偽造三星工業社背
      書之支票，前往臺灣中小企銀向該行承辦人員己○○辦理票貼融資而持以行使
      ，足以生損害於卓春福、臺灣中小企銀，己○○誤認該會計持往辦理之統一發
      票、三星工業社之支票背書俱屬真實，而陷於錯誤允為辦理，致使臺灣中小企
      銀准予貸款四十萬九千零八元（該次銀行係參照眾元公司之前所提供的票面金
      額，連同本次票面金額，在八成以內核貸，共貸得五十五萬元）。
    詎料，眾元公司於取得上開借款後，於九十年八月三十日即行倒閉，於同年九月
    十四日經被列為拒絕往來戶，本息均未付款，臺灣中小企銀因而對上開支票背書
    人三塑公司、三星工業社提出給付票款訴訟，經原審法院沙鹿簡易庭審理結果，
    認臺灣中小企銀無法舉證證明上開支票背書之真實性，因而判決臺灣中小企銀敗
    訴確定，臺灣中小企銀始悉受騙。
二、案經臺灣中小企銀代表人辛○○委由丁○○訴請臺灣臺中地方法院檢察署檢察官
    偵查起訴。
      理  由
一、訊據上訴人即被告丙○○對於右開事實除否認有偽造背書並行使之行為外，餘皆
    坦認不諱，其否認部分並辯稱：如附表所示支票二紙均係自甲○○即允順興業社
    輾轉取得，其中如附表編號二所示支票，是發票人柯淑娟簽發用以支付其夫陳朝
    坤經營之東鼎公司貨款款項，之後轉由庚○○持有，最後該二紙支票都由甲○○
    交付，該二紙支票都是甲○○因與眾元公司有業務往來而交付，但他都沒有背書
    ，伊並不知道如附表所示二紙支票背書係偽造，伊自甲○○處取得時就已有該等
    背書云云。惟查：
  (一)右開事實，業據告訴人代理人丁○○於警、偵訊、原審及本院審理時、告訴代理
    人戊○○於本院準備程序時指訴綦詳，復有如附表編號一、二所示支票二紙、九
    十年五月十四日及同年七月一日統一發票二紙、週轉金貸款契約一紙、臺灣中小
    企銀九十年五月二十九日及七月十七日已收妥未到期客票查詢二紙、眾元公司積
    欠週轉金款項查詢一紙、借據二紙、授信動用申請書二紙、票據明細表二紙、墊
    付國內票款可撥貸金額核算表二紙附卷可稽。並經證人即三塑公司實際負責人王
    秋平及三星工業社負責人卓春福於原審審理時，均到庭具結證稱：伊等未曾分別
    在如附表編號一、二所示支票背面蓋用三塑公司及三星工業社印章等詞（詳見原
    審卷第一一○、一一二頁）。且告訴人前訴請原審法院沙鹿簡易庭，對該二公司
    、行號分別提出給付票款訴訟，分別經原審法院以其無法舉證證明支票背書係屬
    真實，而俱遭駁回訴訟確定，業經原審調取該院九十一年度沙簡字第六七號、第
    九二號卷宗核閱屬實，並有該二民事事件判決影本在卷可稽（詳見偵字第一七四
    三六號卷第二一至二六頁）。被告復不否認曾命知情會計填製內容不實之統一發
    票，事後自告訴人處分別申貸上開款項等情。自堪信告訴人主張係屬真實有據。
  (二)雖被告辯以其未偽造支票背書云云。然如附表編號一所示支票，雖由發票人顧霖
    具名發票，卻被人冒用名義開戶等情，業據證人顧霖於檢察官偵訊時結證在卷，
    並提出臺灣臺北地方法院臺北簡易庭九十一年度北簡字第六０九號宣示判決筆錄
    一份為證（詳見偵字第一七四三六號卷第四二、四三頁、四七頁至五○頁）；至
    如附表編號二所示支票，則由發票人柯淑娟於九十年七月間開立後，交予被告之
    夫林朝坤，用以清償其積欠東鼎公司之貨款，業據證人柯淑娟於檢察官偵訊時證
    述在卷（詳見同上偵查卷第四二頁），足見如附表所示二紙支票均非發票人顧霖
    、柯淑娟開立交予被告所營之眾元公司。被告雖指該二紙支票均來自甲○○，因
    與甲○○有業務往來云云，然被告所指「甲○○」之人，業於九十年四月八日死
    亡，有法務部戶役政連結作業系統戶籍資料一份在卷可憑（詳見原審卷第十、三
    十二頁），證人柯淑娟既於九十年七月間始開立附表編號二所示之支票，並交予
    被告之夫林朝坤，則已死亡之甲○○如何能於九十年七月以後仍能交付附表編號
    二之支票給被告？已見被告所辯附表編號二支票係來自甲○○之辯解不實在。況
    依交易常情，被告倘自甲○○處收得非其名義之客票，依商業交易習慣當會要求
    其在支票背書，以明係甲○○用以償還貨款之款項，否則將來退票時，被告如何
    有憑證得對甲○○行使票據權利？此由證人王秋平及卓春福於原審審理時，亦均
    證稱：無論伊所收得之客票，或伊交付客票予他債權人（如眾元公司）時，一定
    要求交付客票之對方或伊本身會在所交付之客票上背書後，再行轉讓等情可明（
    詳見原審卷第一一○、一一三頁）。以被告身為眾元公司負責人，負責公司營運
    ，對此商業往來情形豈可諉為不知？而被告迄未能提供如附表所示二紙支票確係
    因與甲○○有交易往來而取得之交易憑證。雖其指於九十年八月三十日所營之眾
    元公司遭林文村等人侵入，致帳冊均遺失云云，並提出臺灣臺中地方法院檢察署
    九十年度偵字第二二一六三號起訴書一份及照片數幀為證。然細觀該起訴書（詳
    見原審卷第五○至五三頁）內容，債權人林文村等人係針對被告與其夫所營之東
    鼎公司債務問題，而僱工前往該公司搬走帆布成品、各式塑膠布及布料，並未提
    及有損壞帳冊乙情；而照片（詳見原審卷第一三四至一三八頁）雖顯示公司內部
    凌亂，然眾元公司帳冊是否因而滅失，亦乏直接證據證明；而被告終究無法提出
    與甲○○交易往來之帳冊明細，顯難為其有利之認定。況且，被告與三塑公司、
    三星工業社原本就有業務往來，為被告所是認，而三塑公司與三星工業社並不認
    識甲○○或其所營之允順興業社，業據證人王秋平及卓春福於原審審理時證稱在
    卷（詳見原審卷第一一○、一一一頁）；縱如被告辯解稱該二紙支票係由甲○○
    交付一情屬實，然甲○○既不認識三塑公司，也不識三星工業社，更無法證明其
    知悉該二公司、行號與被告是否有業務往來，而三塑公司、三星工業社也無於取
    得該二支票後再行交付甲○○之情事，顯然甲○○並無可能亦無必要，先後偽造
    該公司、行號印章後，在如附表所示支票偽蓋該等印章，再交予被告行使之理。
    反觀被告係持如附表所示二紙支票，並囑託知情之會計填載不實統一發票之會計
    憑證，持向告訴人申辦貸款者，本案獲利最大者，無非係被告所營之眾元公司，
    故而推斷被告偽造支票背書後，再持向告訴人行使，並無違於經驗及論理法則，
    被告辯稱未偽造該等背書云云，顯無可採。而被告於支票背面蓋用偽刻之該公司
    、行號印章，並持向告訴人行使，足使三塑公司、卓春福等人受有清償票據債務
    之損害，並使受理之告訴人誤認該公司、行號確實有意支付該筆票款，而貸予票
    面金額款項，均足以生損害於三塑公司、卓春福（三星工業社）及告訴人，被告
    有行使偽造私文書犯行，堪以認定。
  (三)再者，被告命知情之會計填發不實統一發票一情，業據其供承在卷，雖其於原審
    辯以配合銀行作業需要云云，然為告訴人堅詞否認，並經證人即臺灣中小企銀行
    員己○○於原審審理時，具結證述：眾元公司之票貼融資均由伊負責辦理，辦理
    票貼時，如票面金額在十萬元以下，就可以不用交易憑證，超過十萬元則需要統
    一發票或合約書等交易憑證，是總行內部規定，眾元公司拿客票來借錢，一定要
    有眾元公司的背書才可，眾元公司辦理票貼者有好幾位小姐，都是寫好後才來辦
    理，並沒有在銀行當場寫的，也沒有眾元公司會計不清楚情況，只拿票據來辦理
    ，而再命補正的，他們都是辦好後才來的，本案二紙支票，都已算入票據備償專
    戶內，才會貸款得款項，如無該二紙支票，則不可能貸得如此多金額等詞甚詳（
    詳見原審卷第七八至八○頁）。而證人己○○僅受僱於告訴人，領取固定月薪，
    被告事先又與告訴人締結週轉金貸款契約，證人己○○並無何業績壓力，反觀貸
    款順利之獲利者為眾元公司，已如前述，證人己○○無庸告稱為配合銀行作業而
    特須偽造上開統一發票之理，是被告此部分辯解亦無可取，其有明知為不實之事
    項，而填製會計憑證之犯行至明。
  (四)觀被告持不實交易憑證，復在支票背面偽造三塑公司、三星工業社背書，致使證
    人己○○誤認被告所營眾元公司與三塑公司、三星工業社確實有交易往來，而呈
    請告訴人上級相關單位，准予核撥上開款項，業據告訴代理人丁○○於原審審理
    時陳稱在卷。足見被告確實以偽造支票背書、不實填製會計憑證等詐術，使證人
    己○○陷於錯誤而允為辦理，致告訴人准貸上開金額款項，其有詐欺取財犯行，
    亦堪認定。至被告兩次各詐取之金額若干？告訴代理人丁○○於原審經選任辯護
    人質以：「被告拿五十一萬的票，如何能貸得五十五萬元的金額，之前不是說要
    八成？」時，答稱：「我們參照店舖國內票款可撥貸金額核算表，有一定的公式
    ，參照被告之前提供的票面金額，連同本次票款金額，在八成以內核貸」等語（
    詳見原審卷第一一四、一一五頁），是以本院認被告第二次票貼融資所詐得之金
    額為四十萬九千零八元（計算式：支票金額五一一二六○元乘以零點八等於四○
    九○○八元）；至該次核貸金額共五十五萬元，其逾越四○九○○八元部分，依
    告訴代理人丁○○前開所述，應係眾元公司之前所提供之票面金額部分，此部份
    自不得計算在詐欺金額範圍內。另告訴代理人丁○○於原審又稱：「（五月二十
    九日申貸之部分，如果扣除顧霖的該張支票，可核貸若干？）『會減少五一○六
    二四元』，所以只能貸四八九二七六元，沒有辦法貸到一百萬元」等語（詳見原
    審卷第一一五頁），是以本院認被告第一次票貼融資所詐得之金額為五一○六二
    四元（計算式應為：支票金額六三八二八○元乘以零點八等於五一○六二四元）
    。
  (五)綜上所陳，被告前開辯詞均無可採；其原另聲請傳喚證人庚○○以證明附表編號
    二之支票最後是由甲○○所交付一情，然被告就此部分之辯解係虛偽不實，已見
    前述，且被告亦已捨棄此項證據方法，自無命被告補正該證人確實住址後再予傳
    喚之必要。本件事證業臻明確，被告有上開犯行均堪認定。
二、核被告所為，係犯刑法第二百十六條、第二百十條之行使偽造私文書罪、第三百
    三十九條第一項詐欺取財罪及商業會計法第七十一條第一款明知為不實之事項，
    而填製會計憑證罪。又商業會計法第七十一條第一款以明知為不實之事項，而填
    製會計憑證罪，原即含有業務上登載不實之本質，不再論以刑法第二百十六條、
    第二百十五條行使業務上登載不實文書罪。公訴人於起訴事實業已詳載被告係公
    司負責人，除偽造支票背書外，另連同不實之統一發票提出予告訴人以為申請貸
    款之資料，則被告所犯商業會計法之犯行業已提起公訴，起訴書僅漏引該商業會
    計法第七十一條第一款之法條，稍有未洽，自應予補充。被告偽造印章進而偽造
    印文，為偽造私文書之階段行為；偽造私文書後持以行使，其偽造之低度行為，
    為嗣後行使之高度行為所吸收，均不另論罪。被告與該姓名年籍均不詳之已成年
    會計，就明知為不實事項而填製會計憑證罪彼此間，有犯意聯絡與行為分擔，為
    共同正犯。被告偽造印章之犯行，係利用不知情之刻印社人員偽刻「三塑實業股
    份有限公司」及「三星工業社」印章而犯罪，為間接正犯；另證人己○○於原審
    證稱眾元公司來辦理票貼之會計有好幾位，則上開兩次前往告訴人處辦理相關票
    貼融資手續之眾元公司會計，不一定就是不實填製會計憑證之會計，且無證據足
    以證明該前往告訴人處辦理相關手續之會計係知情者，應認辦理此部份手續之會
    計係不知情之人，則被告利用不知情之眾元公司不詳姓名會計持不實統一發票、
    附表所示偽造背書之支票至告訴人處辦理票貼融資而持以行使，並分別詐得上開
    款項，亦係間接正犯。被告先後二次行使偽造私文書、二次明知不實事項填製會
    計憑證及二次詐欺取財犯行，均時間緊接，手段相同，所犯構成要件復相同，顯
    均係基於概括犯意反覆為之，均為連續犯，均依刑法第五十六條規定以一罪論，
    並均依法加重其刑。至其前開所犯三罪間，具有方法與結果之關係，為牽連犯，
    依刑法第五十五條規定應從一重之行使偽造私文書罪處斷。原審認被告犯罪事證
    明確，予以論罪科刑，固非無見，惟原判決第二頁第第七行「五月五十九日」，
    應為「五月二十九日」之誤載；另關於被告第二次所詐得之款項應為：四十萬九
    千零八元，已見前述，原審認係五十五萬元，亦有誤會；又被告係以眾元公司名
    義辦理上開票貼融資事宜，所貸得之款項應為眾元公司所用，並無證據足以證明
    詐欺所得之款項納入被告私囊，則被告應係意圖為「第三人」（即眾元公司）不
    法之所有，原審認被告係意圖為「自己」不法之所有，亦有所誤；再原審就被告
    利用不知情之刻印社人員偽刻印章部分、利用不知情之眾元公司會計至告訴人處
    辦理票貼融資部分，均未為間接正犯之論述，復有未合。被告上訴意旨否認有行
    使偽造私文書之犯行，指摘原判決不當，雖無理由，惟原判決既有上述可議之處
    ，即屬無可維持，應由本院將原判決撤銷改判。爰審酌被告素行、犯罪動機、方
    法、手段、目的、所生危害、犯後態度，迄未返還款項予告訴人等一切情狀，量
    處如主文第二項所示之刑，並諭知易科罰金之折算標準。被告偽造之「三塑實業
    股份有限公司」及「三星工業社」印章各一顆，雖未扣案，然不能證明業已滅失
    ，連同如附表編號一背書欄所示「三塑實業股份有限公司」印文、編號二背書欄
    所示「三星工業社」印文各一枚，均依刑法第二百十九條規定諭知沒收。
據上論結，應依刑事訴訟法第三百六十九條第一項前段、第三百六十四條、第二百九
十九條第一項前段，商業會計法第七十一條第一款，刑法第十一條前段、第五十六條
、第二百十六條、第二百十條、第三百三十九條第一項、第五十五條、第四十一條第
一項前段、第二百十九條，罰金罰鍰提高標準條例第一條前段、第二條，判決如主文
。
本案經檢察官壬○○到庭執行職務。
中      華      民      國      九十二  年      十一    月      二十五  日
                                臺灣高等法院臺中分院刑事第四庭
                                      審判長法  官  洪  耀  宗
                                            法  官  蕭  錦  鍾
                                            法  官  江  德  千
右正本證明與原本無異。
如不服本判決應於收受送達後十日內向本院提出上訴書狀，其未敘述上訴之理由者並
得於提起上訴後十日內向本院補提理由書（均須按他造當事人之人數附繕本）。
                                            書記官  吳  麗  琴
中      華      民      國      九十二  年      十一    月      二十六  日
                                                                        Ａ
【附錄論罪科刑法條】
刑法第二百十條：
偽造、變造私文書，足以生損害於公眾或他人者，處五年以下有期徒刑
刑法第二百十六條：
行使第二百十條至第二百十五條之文書者，依偽造、變造文書或登載不事項或使登載
不實事項之規定處斷。
刑法第三百三十九條第一項：
意圖為自己或第三人不法之所有，以詐術使人將本人或第三人之物交付，處五年以下
有期徒刑、拘役或科或併科一千元以下罰金。
商業會計法第七十一條第一款：
商業負責人、主辦及經辦會計人員或依法受託代他人處理會計事務之人員有左列情
事之一者，處五年以下有期徒刑、拘役或科或併科新台幣十五萬元以下罰金：
一、以明知為不實之事項，而填製會計憑證或記入帳冊者。
附表
┌──┬───┬────┬──────┬───┬─────┐
│編號│發票人│發 票 日│付 款 銀 行 │面  額│背      書│
├──┼───┼────┼──────┼───┼─────┤
│ 一 │顧霖  │90.08.25│中國信託商業│638280│三塑實業股│
│    │      │        │銀行中山分行│元    │份有限公司│
├──┼───┼────┼──────┼───┼─────┤
│ 二 │柯淑娟│90.10.07│華僑銀行鳳山│511260│三星工業社│
│    │      │        │分行        │元    │          │
└──┴───┴────┴──────┴───┴─────┘
                                                         Ａ


司法院資訊處製作；財團法人民間司法改革基金會備份。
